臺灣高等法院刑事裁定
109年度毒抗字第304號
抗  告  人  
即  被  告  鐘瑞祥


上列抗告人因違反毒品危害防制條例案件，不服臺灣士林地方法
院中華民國109年11月9日裁定（109年度毒聲字第138號），提起
抗告，本院裁定如下：
    主  文
原裁定撤銷，發回臺灣士林地方法院。
    理  由
一、原裁定意旨（略以）：被告鍾瑞祥基於施用第二級毒品之犯
    意，於民國109年6月12日晚間11時許，在其位於臺北市○○區
    ○○路0段000巷00弄0號之住處內，施用甲基安非他命1次。被
    告上述施用第二級毒品甲基安非他命之犯行，業經被告於警
    詢及偵訊時均坦承不諱，且其於109年6月14日為警所採集之
    尿液（尿液檢體編號：M0000000號），經送台灣檢驗科技股
    份有限公司以酵素免疫分析法初步檢驗，再以氣相層析質譜
    儀法確認檢驗之結果，確呈安非他命及甲基安非他命陽性反
    應，此有勘察採證同意書、新北市政府警察局受採集尿液檢
    體人姓名及檢體編號對照表、台灣檢驗科技股份有限公司10
    9年6月23日出具之濫用藥物檢驗報告各1份在卷可憑。被告
    固於102年間，因施用第二級毒品案件，前經原審法院以102
    年度毒聲字第254號裁定送勒戒處所施以觀察、勒戒後，認
    無繼續施用毒品之傾向，而於103年1月6日出所，並經臺灣
    士林地方檢察署檢察官以102年度毒偵字第1676號為不起訴
    處分確定，其後另有1次施用毒品案件經法院判刑確定等情
    ，有上述案號不起訴處分書、本院被告前案紀錄表在卷可佐
    。然被告於109年6月12日再度為本件施用第二級毒品犯行時
    ，既距其最近1次觀察、勒戒執行完畢釋放日已逾3年，雖其
    間有1次再犯施用毒品罪而經法院判處罪刑之情，依前述說
    明，其本次施用第二級毒品犯行，仍應予觀察、勒戒，不因
    其前是否另犯該罪經起訴、判刑或執行而受影響，爰依依毒
    品危害防制條例第20條第1項、第3項及觀察勒戒處分執行條
    例第3條第1項，裁定將被告送勒戒處所觀察、勒戒等語。
二、抗告意旨（略以）：抗告人即被告鍾瑞祥於109年6月12日為
    警查獲施用甲基安非他命1次，惟檢察官未給予被告同意參
    加戒癮治療之機會，逕為聲請觀察、勒戒，顯有違法不當情
    形，並有違反公平正義之虞。又被告為家中獨子，並為家庭
    唯一經濟支柱，其母親因罹患動脈瘤，甫接受開臚動脈瘤切
    除手術，現為復健休養之期間，被告每日尚須陪同母親前去
    進行復健，爰請求廢棄原裁定，更為戒癮治療之處遇等語。
三、正當法律程序保障聽審權的憲法上意義與要求：
    按受到司法院大法官釋字第384號引進「正當法律程序」原
    則的影響，大法官自其後多起解釋有意將憲法第16條的「訴
    訟權」與第8條的「正當法律程序原則」結合論述。而基於
    憲法第16條人民訴訟權之制度性保障，及憲法第8條正當法
    律程序原則，於法院裁判前，當事人應享有在法官面前陳述
    之聽審權。司法院大法官釋字第482號解釋理由書第一段亦
    嘗謂：「憲法第16條規定，人民有請願、訴願及訴訟之權。
    所謂訴訟權，乃人民司法上之受益權，即人民於其權利受侵
    害時，依法享有向法院提起適時審判之請求權，且包含聽審
    、公正程序、公開審判請求權及程序上之平等權等」；又例
    如釋字第582號解釋理由書亦謂：「足見刑事被告享有詰問
    證人之權利，乃具普世價值之基本人權。在我國憲法上，不
    但為第16條之訴訟基本權所保障，且屬第8條第1項規定『非
    由法院依法定程序不得審問處罰』、對人民身體自由所保障
    之正當法律程序之一種權利」。釋字第665號亦謂：「憲法
    第16條規定保障人民之訴訟權，其核心內容在於人民之權益
    遭受侵害時，得請求法院依正當法律程序公平審判，以獲得
    及時有效之救濟」。而最近公布之釋字第737號解釋文更宣
    示：「本於憲法第8條及第16條人身自由及訴訟權應予保障
    之意旨，對人身自由之剝奪尤應遵循正當法律程序原則。偵
    查中之羈押審查程序，應以適當方式及時使犯罪嫌疑人及其
    辯護人獲知檢察官據以聲請羈押之理由；除有事實足認有湮
    滅、偽造、變造證據或勾串共犯或證人等危害偵查目的或危
    害他人生命、身體之虞，得予限制或禁止者外，並使其獲知
    聲請羈押之有關證據，俾利其有效行使防禦權，始符憲法正
    當法律程序原則之要求」；解釋理由書並補充謂：「至於使
    犯罪嫌疑人及其辯護人獲知檢察官據以聲請羈押之理由及有
    關證據之方式，究採由辯護人檢閱卷證並抄錄或攝影之方式
    ，或採法官提示、告知、交付閱覽相關卷證之方式，或採其
    他適當方式，要屬立法裁量之範疇。惟無論採取何種方式，
    均應滿足前揭憲法正當法律程序原則之要求」等語。以上均
    屬大法官對於被告憲法上聽審權保障之確認。
四、聽審權與法律上告知義務的關係：
    就法律層次而言，因為公民與政治權利國際公約及經濟社會
    文化權利國際公約施行法第2條而取得國內法效力的公民與
    政治權利國際公約第14條第3項第7款即規定：「審判被控刑
    事罪時，被告一律有權平等享受下列最低限度之保障：（七
    ）不得強迫被告自供或認罪」。而刑事訴訟法第95條第1項
    並明定踐行所有訊問被告程序之國家機關（包括法官在內）
    的告知義務：「訊問被告應先告知下列事項：一、犯罪嫌疑
    及所犯所有罪名。罪名經告知後，認為應變更者，應再告知
    。二、得保持緘默，無須違背自己之意思而為陳述。三、得
    選任辯護人。如為低收入戶、中低收入戶、原住民或其他依
    法令得請求法律扶助者，得請求之」。尤其第一款的罪名告
    知，就是源自於聽審權保障中之請求資訊權，唯有被告知悉
    其以何種罪名被調查、偵查、審判，始能據以判斷其是否及
    如何因應國家行為；第二款的緘默權告知更是基於憲法訴訟
    權及正當法律程序而來的「不自證己罪權」，亦即人民沒有
    理由，更沒有義務被強迫作出不利自己之陳述而遭致國家「
    處罰」。這樣的不自證己罪原則含有尊重人性尊嚴的嚴肅意
    義。本院以為，被告的聽審權內容，至少含有請求資訊權、
    請求表達權及請求注意權三大內涵。
五、聲請觀察、勒戒程序的聽審權保障：
　　以本案的聲請觀察勒戒為例，實務上檢察官吝於在訊問被告
    時，讓被告就是否觀察、勒戒於事前表示意見，其後聲請書
    亦未送達被告，導致被告根本無從知悉已遭聲請，法院即應
    讓被告知悉檢察官提出如何的證據足以證明有應為觀察、勒
    戒的事由，通常就是透過閱卷權，至少如釋字第737號解釋
    所指示：「或採法官提示、告知、交付閱覽相關卷證之方式
    ，或採其他適當方式或至少以口頭或其他適當方式來實踐」
    （請求資訊權）；於知悉證據後，要讓被告有陳述並對之辯
    明的機會，尤其在要對被告作出不利益的，實有拘束人身自
    由效果的令入勒戒處所觀察、勒戒處分前，應讓被告能陳述
    其意見（請求表達權）；而被告的答辯及表達，法官要能實
    質且有效的回應，提出論理及說服的過程，被告始能得知法
    官有無注意，並足供上級審法院檢驗（請求注意權）。再以
    行政程序法第102條規定為例（行政罰法第42條本文亦同）
    ，行政機關作成限制或剝奪人民自由或權利之行政處分前的
    「陳述意見權」，其理論基礎就是憲法聽審權。要能取得資
    訊（請求資訊權），才能有效的陳述意見，待充分陳述與答
    辯後，作出行政處分的機關就要有所回應（請求表達權）。
    同樣是國家公權力的對待，效果更為嚴厲的剝奪人身自由的
    觀察、勒戒處分，自更無剝奪被告聽審權的道理。
六、未保障聽審權的裁定程序有違憲之情：
    我國刑事司法實務，習以刑事訴訟法第221條規定（判決，
    除有特別規定外，應經當事人之言詞辯論為之）的反面解釋
    ，而以「判決」與「裁定」為區分標準，向認為僅前者須為
    言詞辯論，將言詞辯論窄化為聽審權，後者僅以書面審理即
    可。殊不知言詞辯論性質，應屬事後訴訟救濟權之內涵，勉
    可謂強度的聽審權保障，但重點在事後救濟的訴訟程序，與
    上述最基本的於事前陳述意見機會的聽審權保障，尚有不同
    。總之，認為凡裁定即無須以言詞訊問或審理，而流於書面
    審理的作法，其實都有可能侵害被告的聽審權而有違憲之虞
    。除本案所涉毒品危害防制條例第20條所定，由法院裁定的
    觀察、勒戒處分，以及依據刑事訴訟法第476條的撤銷緩刑
    裁定等，都應該以保障被告或受刑人的聽審權為最低正當法
    律程序之要求。換言之，即使法律沒有明定應予事前訊問，
    基於憲法聽審權的保障，如未給予當事人民事前言詞陳述意
    見之機會，此等裁定都可能是違憲的。在採取有對於個案裁
    判進行憲法審查的國家，例如德國彼邦的「裁判憲法訴願制
    度」(Urteilverfassungsbeschwerde)，所謂「合法但違憲
    」的裁判，就是指此類表面上看似合於法律，實則違憲侵害
    人民基本權（本案就是聽審權）的司法裁判。是此類案件，
    如受聲請法院就檢察官之聲請，並未通知被告並開庭言詞審
    理，或至少有使被告於事先提出書面，以保障被告陳述意見
    之機會，自有害被告受憲法及上述公民與政治權利國際公約
    所保障之聽審權，其程序自有不符正當法律程序之要求，並
    侵害當事人民之訴訟權保障。
七、原審法院及檢察官均因未保障被告聽審權，有違正當法律程
    序：
　　查本件檢察官於聲請觀察、勒戒前之109年6月14日雖有訊問
    抗告人即被告鍾瑞祥，惟毋寧是因為司法警察以持有毒品現
    行犯逮捕被告，經訊問後移送檢察官所為調查是否有施用毒
    品犯行的偵查複訊行為，依卷內訊問筆錄觀之，從未告知被
    告觀察、勒戒之法律要件及效果，僅調查訊問是否曾經觀察
    、勒戒處分，卻未給予被告就是否觀察、勒戒，或以替代處
    分等，有事前陳述意見之機會（參見109年度毒偵字第1117
    號偵查卷109年6月14日檢察官訊問筆錄）。換言之，並未給
    予被告對於是否觀察、勒戒之處分，於事前表示意見，檢察
    官所能考量者亦僅有該份訊問筆錄，其後檢察官的聲請書也
    根本未送達被告，導致被告無從得知已遭聲請，更無可能在
    法院裁定前，能有向法官事前陳述之機會，顯然漠視被告事
    前陳述意見權的保障。而原審法院在裁定是否觀察、勒戒前
    ，亦未開庭訊問被告，或至少以書面通知被告使有以言詞或
    書面陳述答辯之機會，收案至裁定僅有兩天。換言之，本案
    所有程序均以書面審查，被告直到收受原審裁定之前，均不
    知有此聲請之程序，明顯對於被告聽審權之保障不足，有害
    被告受上述憲法及公民與政治權利國際公約所保障之聽審權
    ，其程序自有不符正當法律程序之要求，並侵害被告之訴訟
    權保障，已屬違法不當，自有未洽。
八、原審裁定未審查檢察官聲請裁量權之合法妥適性：
(一)按犯（毒品危害防制條例）第10條施用第一級、第二級毒品
    罪者，檢察官應聲請法院裁定，或少年法院（地方法院少年
    法庭）應先裁定，令被告或少年入勒戒處所觀察、勒戒，其
    期間不得逾2月。觀察、勒戒或強制戒治執行完畢釋放後，3
    年內再犯第10條之罪者，檢察官或少年法院（地方法院少年
    法庭）應依法追訴或裁定交付審理。109年1月15日修正後毒
    品危害防制條例第10條第1項、第23條第2項分別定有明文。
    換言之，觀察、勒戒程序屬刑事訴訟程序之一環，作為被告
    是否為刑事處遇的前提程序，如經觀察、勒戒或強制戒治執
    行完畢釋放後，3年內再犯施用第一、二級毒品之罪者，始
    構成毒品危害防制條例第10條之罪。
(二)依據觀察勒戒處分執行條例第5條第1項規定，除少年得由少
    年法院（庭）另行指定適當處所執行外，受觀察、勒戒人應
    收容於勒戒處所，執行觀察、勒戒處分。其屬拘束人身自由
    之保安處分，性質與刑罰無異（刑法第1條第2項參見）。是
    基於侵害最小之必要性原則，97年4月30日另修正公布毒品
    危害防制條例第24條第1項規定：「本法第20條第1項及第23
    條第2項之程序，於檢察官先依刑事訴訟法第253條之1第1項
    、第253條之2之規定，為附命完成戒癮治療之緩起訴處分時
    ，或於少年法院（地方法院少年法庭）認以依少年事件處理
    法程序處理為適當時，不適用之」。賦與檢察官有「附命完
    成戒癮治療之緩起訴處分」以替代收容於勒戒處所，執行觀
    察、勒戒處分之方式，侵害施用毒品者之人身自由較為輕微
    。立法者並於同條例第24條第3項，將同條第1項所適用之戒
    癮治療之種類、其實施對象、內容、方式與執行之醫療機構
    及其他應遵行事項之辦法及完成戒癮治療之認定標準，授權
    由行政院定之。
(三)行政院於97年10月30日制定發布「毒品戒癮治療實施辦法及
    完成治療認定標準」（以下簡稱戒癮治療認定標準），並於
    102年6月26日修正施行第2點第1項，將戒癮治療之實施對象
    ，從施用第一級毒品海洛因、嗎啡、鴉片及前述相類製品者
    ，擴及於包括施用第二級毒品者；同點第2項則明被告有下
    列情事之一時，不適合為附命完成戒癮治療之緩起訴處分。
    但無礙其完成戒癮治療之期程者，不在此限：一緩起訴處分
    前，因故意犯他罪，經檢察官提起公訴或判決有罪確定。二
    緩起訴處分前，另案撤銷假釋，等待入監服刑。三緩起訴處
    分前，另案羈押或執行有期徒刑。同標準第6點第1項則規定
    ：「檢察官為緩起訴處分前，應得參加戒癮治療被告之同意
    ，並向其說明完成戒癮治療應遵守事項後，指定其前往治療
    機構參加戒癮治療」。
(四)足認行政院基於立法者之授權，對於「初犯」者之毒癮治療
    方式，採行「觀察、勒戒」與「附戒癮治療之緩起訴處分」
    併行之雙軌模式，即使屬「3年內再犯」者，檢察官亦仍得
    參酌被告之特殊情狀，裁量選擇予以逕行提起公訴，或仍為
    上述緩起訴處分處理。
(五)不論「觀察、勒戒處分」或「附戒癮治療條件之緩起訴處分
    」，均為使施用毒品者得以有效戒除毒癮所設，檢察官固有
    選擇裁量權，惟此處之裁量權非得恣意為之，仍應斟酌個案
    具體情節，考量對被告戒癮之成效及其人身自由侵害之程度
    ，權衡而為合義務性之裁量。經查本件被告前未曾因施用毒
    品案件經送觀察、勒戒，有本院被告前案紀錄表在卷為憑。
    檢察官於聲請前，並無給予被告就是否觀察、勒戒，或以戒
    癮治療為緩起訴處分條件，為事前表示意見之機會，原審亦
    未開庭給予被告就此有陳述意見之機會，除有侵害聽審權保
    障之虞，業如前述外，更因為原審及檢察官均吝於給予被告
    為此等言詞或書面陳述之權，而導致無從妥適判斷檢察官對
    於觀察、勒戒的聲請，是否有怠惰或濫用裁量的違法裁量之
    情，已值斟酌。
(六)又查被告固然於109年6月13日23時5分許，駕駛車號0000-00
    號自小客車，在新北市汐止區康寧街169巷巷口，經執行取
    締酒駕路檢勤務之員警攔查，並聞到自被告車內飄散出濃厚
    的毒品愷他命氣味，經被告同意搜索，並自行交付身上之毒
    品安非他命1包（毛重1.44公克）、毒品愷他命1包（毛重2.
    7公克）、愷他命香菸一支，及愷他命吸管1支其於警詢及偵
    查中對於其施用第二級甲基安非他命犯行均坦承不諱，並供
    稱其不記得第一次施用安非他命之時間，但最後一次施用時
    間為109年6月12日23時許。經查被告前於102年間，因施用
    第二級毒品案件，經原審法院102年度毒聲字第254號裁定送
    勒戒處所施以觀察、勒戒後，認無繼續施用毒品之傾向，而
    於103年1月6日出所，並經臺灣士林地方檢察署檢察官以102
     年度毒偵字第1676號為不起訴處分確定，其後另有1次施用
    毒品案件經法院判刑確定等情，有上述案號不起訴處分書、
    本院被告前案紀錄表在卷可查。惟聲請意旨並無任何對於被
    告之生活狀況、家庭背景、經濟狀態、是否對於毒品並無過
    度依賴性而得自主戒治、是否必須逕以侵害被告人身自由最
    劇的令入戒治處所觀察、勒戒之方式不可？有如何之理由不
    能以其他戒癮治療附條件緩起訴之方式為之？均未見檢察官
    詳加調查審酌，亦未告知被告有何不適合為戒癮治療之原因
    。原審裁定亦未見審查聲請人是否及如何行使裁量權，在對
    於被告侵害較微的附戒癮條件的緩起訴處分，及侵害較劇的
    本案聲請觀察、勒戒處分之間，有無遵守侵害最小的必要性
    原則，而是否違反比例原則？又有無與事件無關之考量，或
    於相同事件為不同處理之違反平等原則等情事。正因為檢察
    官及原審均疏於保障聽審權，檢察官聲請觀察、勒戒的此類
    案件，向不送達聲請書亦為司法實務常態，但常態存在不代
    表就是合法，只能說司法救濟實務對此也向來欠缺聽審權保
    障的審查監督作法。自檢察官聲請書理由，足見檢察官在附
    戒癮治療緩起訴處分，與聲請觀察、勒戒之間的裁量因素均
    付知闕如，原審同因未予被告陳述意見之機會，自亦難以調
    查各項裁量因素，僅以被告確有施用毒品為由，及書面審查
    的例稿式用語「於法核無不合，應予准許」幾字，即准許以
    侵害最烈之令入戒治處所執行觀察、勒戒模式，實有可能違
    反比例原則而有怠於裁量導致違法之誤。
九、本院為保障被告的訴訟權，訊據被告表示希望能以附戒癮治
    療代替觀察、勒戒處分，其直到收受原審裁定才知道要觀察
    、勒戒，檢察官於偵訊時，並未讓其對於是否願意聲請觀察
    、勒戒表示意見，原審法院亦未給予答辯之機會；其係因母
    親於今年4月手術後行動不便，生活無法自理，需仰賴被告
    與其父之照料，被告因此承受不住壓力，又未能找到正常管
    道舒壓，才會一時失慮，循施用毒品之方式消除壓力；倘其
    進去觀察勒戒，對於其母親回診時之交通、能協助之人手上
    會有影響等語。被告另提出其母親之國防醫學院三軍總醫院
    109年4月9日病症暨失能診斷證明書（參見本院卷第17頁）
    ，以證明其母甫接受開顱動脈瘤切除手術，現需人照料並協
    助到院復健，核與其抗告意旨所辯一致，應認屬實。被告另
    稱其為獨子，並為家中唯一經濟支柱，倘進入戒治處所進行
    觀察、勒戒，恐影響家中經濟與照料母親之人力等語，業如
    前述。而依檢察官聲請理由及卷內資料全無上述因訊問被告
    所得裁量因子，也無證據證明被告是否有因而成癮至難以控
    制自己意志及行動，而不得不以拘禁處分助其戒毒之情。總
    之，卷內空洞幾無任何資訊足供裁量之資料，難以判斷檢察
    官選擇聲請觀察、勒戒之裁量是否合法。
十、綜上所述，原審裁定未審酌及此，疏未究明或通知檢察官補
    正其是否已為適法裁量的理由，徒憑檢察官認被告有施用毒
    品犯行的聲請，即裁准執行觀察、勒戒，違誤，自應由本院
    依法撤銷原裁定，發回原審法院，要求檢察官補正裁量因素
    及理由，詳為審酌後，更為妥適處理。
十一、依刑事訴訟法第413條前段，裁定如主文。
中　　華　　民　　國　　109 　年　　12　　月　　28　　日
                  刑事第二庭    審判長法　官  周盈文
                                      法　官  謝梨敏
                                      法　官  錢建榮
以上正本證明與原本無異。
不得再抗告。
                                      書記官  許俊鴻
中　　華　　民　　國　　109 　年　　12　　月　　28　　日